臺灣高等法院民事判決　　　　　　　　　 96年度上字第467號
上　訴　人　天○○○
　　　　　　酉○○
　　　　　　地○○
　　　　　　巳○○
兼 上四 人
訴訟代理人　亥○○
被 上訴 人　己○○
　　　　　　戌○○
　　　　　　壬○○
　　　　　　Ａ○○
　　　　　　寅○○
　　　　　　丁○○
　　　　　　宇○○
　　　　　　戊○○
　　　　　　卯○○
　　　　　　辰○○
　　　　　　庚○○○
　　　　　　午○○○
　　　　　　黃○○○
　　　　　　癸○○
　　　　　　甲○○
　　　　　　丑○○
　　　　　　宙○○
　　　　　　申○○
兼上十八人
訴訟代理人　子○○
　　　　　　玄○○
被 上訴 人　辛○○
　　　　　　丙○○
　　　　　　未○○
　　　　　　乙○○
上列當事人間請求不當得利事件，上訴人對於中華民國96年3月3
0日臺灣桃園地方法院94年度訴字第1208號第一審判決提起上訴
，本院於96年12月5日言詞辯論終結，判決如下：
    主  文
原判決關於駁回上訴人後開第二項之訴部分，及命上訴人負擔訴
訟費用部分之裁判廢棄。
被上訴人應再給付上訴人如附表五所示之金額。
第一審（除確定部分外），及第二審訴訟費用，由被上訴人己○
○負擔千分之二十、被上訴人辛○○負擔千分之一四○、被上訴
人戌○○負擔千分之八、被上訴人壬○○負擔千分之四十九、被
上訴人Ａ○○、寅○○負擔千分之十九、被上訴人丁○○負擔千
分之八十二、被上訴人宇○○負擔千分之四十七、被上訴人戊○
○負擔千分之四、被上訴人卯○○、辰○○負擔千分之七、被上
訴人庚○○○負擔千分之二十八、被上訴人午○○○負擔千分之
五十、被上訴人黃○○○負擔千分之一○三、被上訴人癸○○、
子○○負擔千分之一二七、被上訴人甲○○負擔千分之四十七、
被上訴人丑○○負擔千分之九十六、被上訴人宙○○、玄○○負
擔千分之一○七、被上訴人丙○○、乙○○負擔千分之五、被上
訴人未○○負擔千分之四、被上訴人申○○負擔千分之五十七。
    事實及理由
壹、程序方面：
    被上訴人辛○○、丙○○、未○○、乙○○經合法送達，未
    於言詞辯論期日到場，亦未提出書狀作何聲明或陳述，核無
    民事訴訟法第386條所列各款情形，爰依上訴人之聲請，由
    上訴人就被上訴人辛○○、丙○○、未○○、乙○○部分一
    造辯論而為判決。
貳、實體方面：
一、上訴人主張：坐落桃園縣中壢市○○段第758地號土地，面
    積5,074平方公尺（下稱系爭土地）係上訴人與被上訴人戌
    ○○、壬○○、Ａ○○、寅○○、被上訴人丁○○之被繼承
    人呂芳章（已於民國79年4月2日死亡，繼承人為訴外人呂莊
    英妹、羅呂美雲及被上訴人丁○○，雖尚未辦理繼承登記，
    惟僅有被上訴人丁○○使用系爭土地）、被上訴人宇○○、
    戊○○、玄○○、宙○○、甲○○、卯○○、辰○○、午○
    ○○、未○○、黃○○○、子○○、癸○○、丑○○、庚○
    ○○、乙○○、丙○○及訴外人葉甫藩等多人共有。另被上
    訴人己○○、辛○○、申○○對系爭土地並無共有權。系爭
    土地上訴人並未使用收益，被上訴人己○○、辛○○、申○
    ○並非系爭土地共有人，然其所有之房屋無權占用系爭土地
    ，其餘被上訴人為系爭土地之共有人，其各自所有之房屋占
    用系爭土地，均超過其應有部分所有權，就超過之應有部分
    ，亦無合法權源。而無權占有他人土地，可能獲得相當於租
    金之利益，為社會通常之觀念，系爭土地89年之公告地價為
    每平方公尺15,408元，面臨縱貫路省道，後側連接中壢市○
    ○街，可供營商使用，被上訴人無權占用系爭土地可獲得相
    當於租金之利益，因而致上訴人受有損害，爰依民法第179
    條之規定，以系爭土地公告地價8%為標準，計算起訴前一天
    即94年9月11日回算5年之損害，請求被上訴人返還上訴人如
    附表4「款項代號一」欄所示之金額等語。
二、被上訴人己○○、戌○○、壬○○、Ａ○○、寅○○、丁○
    ○、宇○○、戊○○、卯○○、辰○○、庚○○○、午○○
    ○、黃○○○、子○○、癸○○、甲○○、丑○○、玄○○
    、宙○○、申○○辯以：渠等使用系爭土地，並非無權，有
    部分係基於上上一代或祖先向葉輔飄承租以供建屋之用，兩
    造間存在租地建屋關係，系爭土地上之建物，部分使用已長
    達數10年，未見任何法律爭議。上訴人係嗣後始取得系爭土
    地之部分權利，另原地主並未踐行通知共有人中之被上訴人
    主張優先承購權，即將系爭土地售與上訴人，該買賣應非適
    法。另上訴人上開計算不當得利之方式不合理，應分別計算
    每人之不當得利，不能以同一計算方式計算等語。
三、本件經原法院判決：被上訴人應給付上訴人如附表2所示之
    金額，並將上訴人其餘之訴駁回。上訴人不服原判決，上訴
    聲明為：（一）原判決關於駁回上訴人後開第2項之訴部分
    廢棄；（二）被上訴人應再給付上訴人如附表5所示之金額
    。被上訴人己○○、戌○○、壬○○、Ａ○○、寅○○、丁
    ○○、宇○○、戊○○、卯○○、辰○○、庚○○○、午○
    ○○、黃○○○、子○○、癸○○、甲○○、丑○○、玄○
    ○、宙○○、申○○則聲明：上訴駁回（原審判決被上訴人
    敗訴部分，未據被上訴人上訴聲明不服，已告確定。）
四、經查：系爭土地為上訴人與被上訴人戌○○、壬○○、Ａ○
    ○、寅○○、被上訴人丁○○之被繼承人呂芳章（已於79年
    4月2日死亡，繼承人為訴外人呂莊英妹、羅呂美雲及被上訴
    人丁○○，尚未辦理繼承登記，惟僅有被上訴人丁○○使用
    系爭土地）、被上訴人宇○○、戊○○、玄○○、宙○○、
    甲○○、卯○○、辰○○、午○○○、未○○、黃○○○、
    子○○、癸○○、丑○○、庚○○○、乙○○、丙○○及訴
    外人葉甫藩等多人分別共有，上訴人之應有部分如附表2上
    訴人「應有部分欄」所載，而被上訴人所有如附表1「房屋
    門牌欄」所示之建物分別占用系爭土地如原判決附圖所示面
    積，其中被上訴人己○○、辛○○、申○○對系爭土地並無
    應有部分，其餘被上訴人所占用之面積則超越各自對系爭土
    地應有部分換算之土地面積如附表1「占用面積欄」所示等
    情，有土地登記第2類謄本（原審卷1第61至86頁）為證，並
    經原法院會同兩造及中壢地政事務所親至現場勘驗測量屬實
    ，有勘驗筆錄及如附圖所示之土地複丈成果圖在卷可憑（原
    審卷1第189至192頁、第208頁、210頁），堪信此部分之事
    實為真正。
五、本件爭點：
（一）被上訴人占有系爭土地是否有正當權源？
（二）如認被上訴人係無權占有系爭土地，則上訴人請求如其聲
      明所示之金額，是否有理由？
      茲分述如下：
（一）被上訴人占有系爭土地是否有正當權源？
  １、按當事人主張有利於己之事實者，就其事實有舉證之責任
      ，民事訴訟法第277條前段定有明文。又主張法律關係存
      在之當事人，應就該法律關係發生所須具備之特別要件，
      負舉證之責任，至於他造主張有利於己之事實（變更或消
      滅之特別要件），則應由他造舉證證明（最高法院48年台
      上字第887號判例意旨參照）。次按各共有人本其所有權
      之作用，對於共有物之全部，固均有使用收益權，惟其使
      用收益之權，應按其應有部分而行使之。是未經共有人協
      議分管之共有物，共有人對共有物之特定部分占有收益，
      須徵得他共有人全體之同意。如未經他共有人同意而就共
      有物之全部或一部任意占用收益，即屬侵害他共有人之權
      利，他共有人得本於所有權請求除去其妨害或請求向全體
      共有人返還占用部分（最高法院85年度台上字第1950號判
      例意旨參照）。可知，共有人未經其他共有人全體同意占
      用共有土地之特定部分，或其所占用之共有土地超過其應
      有部分者，就其占用之特定部分或超過其應有部分者，亦
      均屬於無權占有。
  ２、上訴人主張：被上訴人己○○、辛○○、申○○非系爭土
      地之共有人，無合法占用系爭土地之權源，屬無權占有。
      另其餘之被上訴人雖係系爭土地之共有人，惟渠等使用系
      爭土地之特定位置，未獲全體共有人之同意，則渠等所有
      建物占有系爭土地超過應有部分之面積，不得對上訴人或
      其他共有人主張係有權占有，是就該超過之部分，亦屬無
      權占有等語。被上訴人己○○、戌○○、壬○○、Ａ○○
      、寅○○、丁○○、宇○○、戊○○、卯○○、辰○○、
      庚○○○、午○○○、黃○○○、子○○、癸○○、甲○
      ○、丑○○、玄○○、宙○○、申○○辯以：渠等使用系
      爭土地，並非無權，有部分係基於上上一代或祖先向葉輔
      飄承租以供建屋之用，兩造間存在租地建屋關係等語，
  ３、經查：被上訴人主張兩造間存有租地建屋關係，惟為上訴
      人所否認，則依前揭舉證責任分配之原則，被上訴人就其
      主張有利於己之上開事實，自應負舉證之責，然被上訴人
      無法提出兩造間存有租地建屋關係之證明，未能就其主張
      有利之事實，加以舉證以實其說，自難遽採，是應認被上
      訴人各占用如附表1「占用面積欄」所示之面積，均屬無
      權占有。
（二）如認被上訴人係無權占有系爭土地，則上訴人請求如其聲
      明所示之金額，是否有理由？
  １、按無法律上之原因而受利益，致他人受損害者，應返還其
      利益，民法第179條定有明文。又無權占有他人房屋，可
      能獲得相當於租金之利益（最高法院61年度台上字第1695
      號判例意旨參照）。次按城市地方房屋之租金，以不超過
      土地及其建築物申報總價額年息10%為限。此規定於租用
      基地建築房屋者，準用之。所謂土地總價額，係以法定地
      價為準，而法定地價係土地所有人依土地法規定所申報之
      地價，在平均地權條例施行區域，係指土地所有權人於地
      政機關舉辦規定地價或重新規定地價時之公告申報期間內
      自行申報之地價，如土地所有權人未於公告期間申報地價
      者，以公告地價80%為其申報地價，亦有土地法第97條第
      1項、第105條、第148條、同法施行法第25條及平均地權
      條例第16條可資參照。另基地租金之數額，除以基地申報
      地價為基礎外，尚須斟酌基地之位置，工商業繁榮之程度
      ，承租人利用基地之經濟價值及所受利益等項，並與鄰地
      租金相比較，以為決定，並非必達申報總地價年息10% 最
      高額（最高法院68年度台上字第3071號判例意旨參照）。
      可知，法律上就土地租金之範圍已有最高限額之規定，除
      當事人另有約定外，自應受上開法律條文規定限制，以定
      其租金之最高限額。
  ２、經查：
    (1)如上所述，本件被上訴人無權占有如附表1占用面積欄所
      示之面積，獲有相當於租金之不當得利，致上訴人受有損
      害，應堪認定，是上訴人依上開規定請求被上訴人給付本
      件起訴前5年內即自89年9月12日起至94年9月11日止相當
      於租金之不當得利，自屬有據。
    (2)系爭土地自89年起之申報地價均為每平方公尺15,408元，
      有系爭土地地價第2類謄本附卷可按（本院卷1第17頁），
      且為兩造所不爭執（本院卷2第14頁背面），而被上訴人
      無權占用系爭土地之面積分別如附表1「無權占用面積欄
      」所示，亦如前述，準此，被上訴人無權占有系爭土地面
      積之申報地價亦分別如附表1「無權占用面積申報地價欄
      」所示。另參照前開１之說明，本院斟酌系爭土地坐落於
      桃園縣中壢市○○段758地號，地目為建，被上訴人所有
      之房屋或供住家使用、或供營業使用，臨中華路部分建物
      面對雙向4線之省道，交通繁忙，生活機能便利，房屋前
      有騎樓，寬約3.35公尺，臨新華街部分則為傳統市場，有
      許多攤商等情，有上開勘驗筆錄及現場相片在卷可憑（原
      審卷1第189至192頁、第234至252頁），爰認上訴人請求
      被上訴人給付相當於租金之不當得利金額，應按被上訴人
      無權占有系爭土地面積之申報地價年息8%為適當，依此計
      算，被上訴人於5年間無權占用系爭土地所受之不當得利
      金額，分別如附表1「不當得利金額欄」所示。
    (3)本件之被上訴人，除被上訴人己○○、辛○○、申○○對
      系爭土地無共有權外，其餘被上訴人對系爭土地均有應有
      部分，已詳如前述，可知，被上訴人就系爭土地並非均屬
      無共有權之人，是就被上訴人應給付上訴人不當得利金額
      之計算方式，當與被上訴人就系爭土地如均係無共有權之
      人，有所不同，故如分別按上訴人對系爭土地之應有部分
      比例，計算被上訴人應分別給付上訴人之不當得利金額（
      即如附表2所示），將造成被上訴人應給付上訴人及訴外
      人（即受損害之其他共有人）不當得利之金額，無法全數
      歸與上訴人及訴外人（即受損害之其他共有人）之結果，
      自有不當。準此，本院認被上訴人應給付上訴人不當得利
      金額之計算方式，應以全體受損害之共有人所受損失之總
      數為分母，並以各受損害人之共有人所受損害之金額為分
      子（各受損害人所受損害金額之計算式為：應有部分地價
      x8%x5 年，以上訴人亥○○為例，系爭土地之申報地價為
      15,408元，面積為5,074平方公尺，上訴人亥○○對系爭
      土地之應有部分為432000分之16561，是上訴人亥○○受
      損之金額為15,408元x5074平方公尺x432000分之16561x8%
      x5年=1,198,835元，其餘上訴人之計算方式，依此類推）
      ，計算渠等間受損害之比例，再依上開比例，將被上訴人
      不當得利之金額分配與各受損害人之共有人，其計算式詳
      如附表3所示。又因原審已判決被上訴人給付如附表2所示
      不當得利之金額，自應將原判決被上訴人應給付上訴人之
      金額扣除，得出被上訴人應再給付上訴人之金額，其計算
      式詳如附表4所示，從而，被上訴人應再分別給付上訴人
      不當得利之金額詳如附表5所示。
六、綜上所述，上訴人本於民法第179條之規定，以系爭土地申
    報地價年息8%為標準，計算起訴前1天即94年9月11日回算5
    年之損害，請求被上訴人返還上訴人如附表4「款項代號一
    」欄所示之金額，自屬有理由，應予准許。惟原審僅命被上
    訴人給付如附表4「款項代號二」欄所示之金額，並駁回上
    訴人其餘之訴，自有未洽。上訴意旨指摘原判決此部分不當
    ，聲明廢棄改判，為有理由，爰由本院將原判決此部分予以
    廢棄，改判如主文第2項所示。
七、本件事證已臻明確，兩造其餘之攻擊、防禦方法核與判決結
    果不生影響，爰毋庸一一論述，併此敘明。
八、據上論結，本件上訴為有理由，依民事訴訟法第450條、第
    78條、第85條第1項、第463條、第385條第1項前段，判決如
    主文。
中　　華　　民　　國　　 96　　年　　12 　月　　19　　日
   　　　　　　　　　民事第十二庭
                        審判長 法　官 陳駿璧
　　　　　　　　　　　　　　　 法　官 王麗莉
　　　　　　　　　　　　　　　 法　官 陳邦豪
正本係照原本作成。
如不服本判決，應於收受送達後20日內向本院提出上訴書狀，其
未表明上訴理由者，應於提出上訴後20日內向本院補提理由書狀
（均須按他造當事人之人數附繕本）上訴時應提出委任律師或具
有律師資格之人之委任狀；委任有律師資格者，另應附具律師資
格證書及釋明委任人與受任人有民事訴訟法第466條之1第1項但
書或第2項（詳附註）所定關係之釋明文書影本。
中　　華　　民　　國　　96　　年　　12　　月　　19　　日
　　　　　　　　　　　　　　　書記官  李佳樺
附註：
民事訴訟法第466條之1（第1項、第2項）：
對於第二審判決上訴，上訴人應委任律師為訴訟代理人。但上訴
人或其他法定代理人具有律師資格者，不在此限。
上訴人之配偶、三親等內之血親、二親等內之姻親，或上訴人為
法人、中央或地方機關時，其所屬專任人員具有律師資格並經法
院認為適當者，亦得為第三審訴訟代理人。
